【裁判字號】    98,訴,282
【裁判日期】    990114
【裁判案由】    損害賠償等
【裁判全文】
臺灣板橋地方法院民事判決               98年度訴字第282號
原      告  甲○○
被      告  乙○○
上列當事人間請求損害賠償等事件，經本院於民國99年1月7日言
詞辯論終結，判決如下：
    主  文
被告應給付原告新臺幣肆拾肆萬伍仟伍佰元。
原告其餘之訴駁回。
訴訟費用由被告負擔百分之五十五，餘由原告負擔。
本判決第一項得假執行。
原告其餘假執行之聲請駁回。
    事實及理由
一、被告經合法通知，未於最後言詞辯論期日到場，核無民事訴
    訟法第386條列各款情形，爰依原告聲請，由其一造辯論而
    為判決。
二、原告主張：
  (一)原告於民國97年3月12日向被告購買如附表所示之不動產，
    並於同年4月23日辦理所有權移轉登記，惟原告購得系爭房
    屋後，即發現6樓加蓋部分滲水，雙方曾簽訂協議書處理，
    但於97年9月30日再通知被告系爭房屋仍有如下之瑕疵存在
    ：4樓客廳牆面、4樓景觀窗、牆面及櫸木地板、5樓
    主臥室之窗檯、牆面及廁所窗檯、5樓客房之窗檯、矮櫃
    及衣櫥、書房櫸木地板、5樓通道天花板、5樓通往6
    樓樓梯間之牆面、部分外牆有異物結晶導致漏水多處、
    4樓及5樓部分木材建材有蟲跡等瑕疵，其中漏水問題最為嚴
    重，多次透過太平洋房屋仲介公司促請被告出面處理，被告
    均置之不理。
  (二)原告於97年11月27日寄發存證信函及聲請調解未果，被告聯
    絡地址竟以查無此人退回，仲介公司及調解委員皆有聯絡上
    被告，但被告仍不出面解決，寄發存證信函又遭退回，嚴重
    損及原告權益。原告於系爭房屋點交前即發現6樓起居室內
    有嚴重之漏水情形，故針對已發現之漏水問題，雙方簽立協
    議書請被告處理並同意由交屋款中扣押新臺幣（下同）10萬
    元保證金於修繕完畢時取回，97年5月5日點交房屋時，被告
    表示已自行修繕完畢欲取回保證金，因被告只是在外牆上塗
    上防水漆敷衍了事，原告需再觀察後續是否再有漏水情況，
    當下即要求保留一半保證金，但被告堅稱已沒有問題，並強
    調聯絡地址台北縣中和市○○路○段50號1樓店面隨時都找得
    到人，日後有問題一定會負責，基於被告的保證下原告同意
    交還保證金10萬元，當晚原告即發現6樓起居室內漏水情形
    仍未改善，故通知代書因被告未完成修繕，故協議書所交還
    之保證金條件不成立，請代書切勿匯款，但隔天代書反應被
    告急需用這筆錢所以不理會原告之要求逕行將保證金交付，
    而被告於5月6日得和有漏水情形也沒有主動處理，原告多次
    請仲介公司協助處理，被告才與仲介公司分別給付35000元
    及15000元給原告，作為6樓起居室漏水瑕疵條繕之費用。原
    告基於寄發存證信函遭退回及被告自行修繕6樓起居室內漏
    水敷衍行逕，原告請求自行找專業人士處理屋內瑕疵，本件
    修繕及復原費用4樓及5樓（不含6樓起居室）經估價約需60
    萬元。
  (三)由於原告當初係以高於行情之1100萬元價格向被告購買，就
    是不希望因買屋造成困擾，且在買賣房屋合約內有特別註明
    ，如有漏水由賣方修繕，無奈被告堅稱當初所給付之35000
    元已涵蓋屋內所有瑕疵（當初雙方協議僅為6樓起居室漏水
    修繕費用），且被告已有數十次買賣房屋之經驗，對於買方
    之權益完全不顧，且當初雙方不論口頭協議或書面協議賣方
    皆有明顯忽略之處，例如：雙方買賣合約所載明購屋所附帶
    之沙發、口頭聲明之家具、盆栽等在未取得原告同意就自行
    取走，附帶之冷氣被告說都正常，經原告使用後發現客房冷
    氣開運轉前十分鐘為正常，之後就因室內機冷排管洩漏導致
    冷煤結冰而無法正常運轉，按摩浴缸之馬達被告也說正常，
    待買方使用時發現確已故障多時，諸如此類不勝枚舉，由於
    原告買屋原為結婚之用但買屋至今，不但婚姻之事完全停擺
    ，且不斷為屋況瑕疵所擾，日無所為夜無好眠，為此買方自
    97年5月開始至98年1月間不但多次向公司請假且時時為此事
    所擾，原告向被告請求工作損失及精神損耗之賠償20萬元。
    因被告交付有瑕疵之買賣標的物，爰依民法第354條、第359
    條、第360條之瑕疵擔保請求權，及民法第227條不完全給付
    請求損害賠償之法律關係，請求被告賠償因漏水需支付修繕
    費用60萬元，及工作損失、精神賠償20萬元，總計80萬元。
三、被告經本院合法通知未於最後言詞辯論期日到場，惟據其先
    前陳述以伊僅出售系爭房屋之主結構，並未包括裝潢、頂樓
    加蓋部分，系爭房屋5樓陽台移作室內空間及6樓部分均係增
    建，不計算於房屋坪數之內，且系爭房屋僅係潮溼，並無漏
    水瑕疵等語抗辯，併聲明駁回原告之訴。
四、本院得心證之理由：
  (一)本件原告主張於97年3月12日透過太平洋房屋仲介股份有限
    公司，與被告簽訂不動產買賣契約書，向被告買受如附表所
    示之系爭房地，約定買賣總價為1,100萬元。原告已付清買
    賣價金，兩造於97年4月23日完成系爭房地之所有權移轉登
    記，並於同年5月5日完成點交。原告於點交前即發現系爭房
    屋6樓起居室有漏水情形，雙方簽訂協議書，就此部分漏水
    問題，由被告賠償原告35000元後，因原告於點交房屋後又
    發現系爭房屋另有漏水情事即透過仲介公司人員告知或以存
    證信函方式催告被告處理之事實，業據原告提出系爭房地不
    動產買賣契約書、存證信函暨回執、協議書及不動產登記簿
    謄本等件為證，且為被告所不爭，自堪信為真實。
  (二)原告主張系爭房屋在交屋前已存在漏水之瑕疵，致原告受有
    修繕費用60萬元損害，及工作損失、精神賠償20萬元等情，
    為被告所否認，並以前開情詞置辯，是本件兩造之爭點，即
    在於：系爭房屋是否有漏水之瑕疵？原告請求被告賠償
    修繕費用60萬元，及工作損失、精神賠償20萬元，共計80萬
    元有無理由？本院斟酌認定如下：
  (三)原告主張被告所交付之買賣標的系爭不動產有：4樓客廳
    牆面、4樓景觀窗、牆面及櫸木地板、5樓主臥室之窗檯
    、牆面及廁所窗檯、5樓客房之窗檯、矮櫃及衣櫥、書
    房櫸木地板、5樓通道天花板、5樓通往6樓樓梯間之牆
    面、部分外牆有異物結晶導致漏水多處、4樓及5樓部分
    木材建材有蟲跡等瑕疵之事實，有原告提出漏水現場照片28
    張為證，並經本院於98年3月27日履勘現場，並製作勘驗筆
    錄在卷，本院復囑託台灣省土木技師公會鑑定結果，依上開
    地點現況調查說明：入大門右側牆之水漬痕漆脫落、窗
    縫遇大風雨似滲水、牆有釘痕、地板有色差、蟲蛀、窗縫
    遇大風雨似滲水、牆白色結晶、滲水痕、漆脫落、浴盆填縫
    缺角、窗台木作污損、窗角隅有滲痕、牆漆有色澤差、木
    櫥櫃材質變色、書房櫸木地板有蟲蛀痕跡、滴水痕、重
    刷痕、牆版接縫重刷痕、牆漆痕呈兩種色澤、瓦脫落、
    外牆丁掛有白色結晶、有蟲跡蛀孔、除蟲灑藥孔。鑑定人
    員於98年4月27日初勘、6月7日會勘並進行積水試漏實驗，
    88水災後9月6日會同兩造再赴現場會勘、9月20日再赴現場
    觀察是否有新漏水跡痕、10月5日鑑定人員赴現場拍照確認
    漏滲水現況如鑑定報告附件(八)所示，確有原告主張系爭房屋
    漏滲水瑕疵存在之事實，被告抗辯僅係單純潮溼所致云云，
    洵非有據。又原告主張系爭房屋修繕費用預估為60萬元，雖
    據其提出抓漏達人有限公司出具之報價單為證，惟經本院囑
    託上開鑑定機關就系爭房屋瑕疵鑑定評估合理之修繕費用44
    5500元（鑑定報告附件九所示頂樓增建6樓部分鑑定合理修
    繕費用63000元，並非原告主張之範圍，且屬兩造先前簽訂
    協議書後被告賠償原告35000元所涵括之賠償範圍，並非本
    件請求範圍，應予剔除，併此敘明）。至於被告抗辯稱部分
    漏水位置係增建部分，並未計算於系爭房屋之買賣坪數內，
    非屬買賣標的物之瑕疵云云，惟本院前履勘現場結果系爭房
    屋位於5層樓之建物第4層、第5層及頂樓增建，均由內梯相
    通，第5層及頂樓增建部分並無獨立出入口，目前系爭房屋
    由原告及家人居住使用等情，顯見係於原有建築物之外另行
    增建者，增建部分與原有建築物無任何可資區別之標識存在
    ，而與之作為一體使用者，因不具構造上及使用上之獨立性
    ，自不得獨立為物權之客體，原有建築物所有權範圍因而擴
    張，自併同為本件買賣標的物之一部分，被告抗辯非本件買
    賣標的範圍之瑕疵，伊毋庸負責云云，於法無據。
  (四)按物之出賣人對於買受人，應擔保其物依民法第373條之規
    定危險移轉於買受人時無滅失或減少其價值之瑕疵，亦無滅
    失或減少其通常效用或契約預定效用之瑕疵，民法354條第1
    項前段定有明文。次按所謂物之瑕疵係指存在於物之缺點而
    言。凡依通常交易觀念，或依當事人之決定，認為物應具備
    之價值、效用或品質而不具備者，即為物有瑕疵，且不以物
    質上應具備者為限。（最高法院73年臺上字第1173號判例意
    旨參照）。而公寓大廈房屋，其物之通常效用即為供居住或
    營業使用，倘有漏水，自足影響居住、營業之目的，而屬物
    之瑕疵，自不待言。系爭房屋於交屋前漏水原因即存在，因
    時間經過或大風雨過後，水逐漸滲透滴落至系爭房屋室內，
    且經本院囑託台灣省土木技師公會鑑定在卷，已如前述，原
    告主張系爭買賣標的物有漏滲水及蟲蛀等瑕疵，確屬明確。
    又按買賣之物，缺少出賣人所保證之品質者，買受人得不解
    除契約或請求減少價金，而請求不履行之損害賠償；出賣人
    故意不告知物之瑕疵者亦同；又因可歸責於債務人之事由，
    致為不完全給付者，債權人得依關於給付遲延或給付不能之
    規定行使其權利。因不完全給付而生前項以外之損害者，債
    權人並得請求賠償，民法第360條及第227條定有明文。本件
    雖為中古屋買賣，然被告於房地買賣契約書附件之「標的物
    現況說明書」第3項是否有滲漏水情形之問題，均勾選「否
    」，足認被告已保證系爭房屋並無滲漏水之情事，則被告應
    以無漏水狀況之房屋交付原告，始符債務本旨，故原告自得
    依據前開規定請求被告賠償其損害。
  (五)查負損害賠償責任者，除法律另有規定或契約另有訂定外，
    應回復他方損害發生前之原狀。第1項情形，債權人得請求
    支付回復原狀所必要之費用，以代回復原狀，民法第213條
    第1項及第3項定有明文。經查：系爭房屋有如上之瑕疵，其
    修繕費用經本院委請台灣省土木技師公會鑑定結果評估合理
    修繕費用為445500元如附表一所示（見鑑定報告書第901頁
    參照），是原告自得請求被告賠償前開修繕費用445500元。
    至於原告請求因系爭房屋瑕疵之處理致受有工作損失及精神
    賠償共計20萬元部分，未據原告提出任何證據以實其說，且
    經本院於98年3月27日履勘現場，系爭房屋雖有上開漏水情
    事，然由現場家具、擺設觀之，被告已於現場居住使用，是
    上開漏水瑕疵雖可能造成不便，尚無礙於原告之居住使用，
    按「損害賠償之債之成立，其損害之發生與有責原因事實間
    ，所謂之相當因果關係，係指依經驗法則，綜合行為當時所
    存在之一切事實，為客觀之事後審查，在一般情形上，有此
    環境、有此行為之同一條件，足以發生同一之結果者，該條
    件即為發生結果之相當條件，其行為與結果為有相當之因果
    關係。反之，若在一般情形上，有此同一條件存在，依客觀
    之審查，不必皆發生此結果，該條件與結果尚非相當，而僅
    屬偶發之事實，其行為與結果間即難認為有相當因果關係」
    ，是本件滲漏水瑕疵問題，經專業鑑定機關多次履勘及經過
    大風雨後始發現滲漏水情況，對原告及其家人之健康並無妨
    礙情形，而修補程序亦非繁瑣艱難，依一般情形而論，難認
    會發生其工作損失及精神健康受損之情形，至於原告所稱因
    結婚而購入系爭房屋，造成結婚停擺，受有工作損失及精神
    上損害云云，惟此僅屬其個人主觀上感受，尚非被告不完全
    給付直接侵害所造成。是原告本於上開規定，請求被告賠償
    工作損失及非財產上損害共計20萬元，應屬無據。
五、綜上所述，原告依民法第354條、第360條之瑕疵擔保請求權
    ，及民法第227條不完全給付請求損害賠償之法律關係，請
    求被告賠償445500元，為有理由，應予准許。逾此範圍之請
    求為無理由，應予駁回。
六、原告陳明願供擔保，聲請宣告假執行。就原告勝訴部分，因
    所命給付金額未逾50萬元，依民事訴訟法第389條第1項第5
    款規定，法院應依職權宣告假執行，爰由本院依職權宣告之
    ，而毋庸命原告供擔保；就原告敗訴部分，其訴既經駁回，
    假執行之聲請即失所附麗，應併予駁回。
七、本件事證已臻明確，兩造所為之其他主張、陳述並所提出證
    據，經審酌後，認均與本件之判決結果不生影響，無逐一論
    列之必要，附此敘明。
八、訴訟費用負擔之依據：民事訴訟法第79條。
中    華    民    國    99    年    1    月    14    日
                  民事第三庭    法  官  張紫能
以上正本係照原本作成
如對本判決上訴，須於判決送達後20日內向本院提出上訴狀
中    華    民    國    99    年    1    月    14    日
                            書記官  華海珍
~T30X0L2
┌────────────────────────────────────────────────────────────┐
│不動產附表：                                                                                                            │            │
├─┬─────────────────────────┬─┬──────┬───────┬───────────────┤
│編│      土          地          坐          落      │地│面        積│權          利│                              │
│  ├───┬────┬───┬───┬────────┤  ├──────┤              │      備              考      │
│號│縣  市│鄉鎮市區○  段  ○○  段│  地        號  │目│  平方公尺  │範          圍│                              │
├─┼───┼────┼───┼───┼────────┼─┼──────┼───────┼───────────────┤
│１│臺北縣│中和市  │中坑  │牛埔  │176-28          │建│2154.00     │100000分之486 │                              │
├─┼───┼────┼───┼───┼────────┼─┼──────┼───────┼───────────────┤
│２│臺北縣│中和市  │中坑  │牛埔  │176-29          │建│3087.00     │100000分之1   │                              │
├─┼───┼────┼───┼───┼────────┼─┼──────┼───────┼───────────────┤
│３│臺北縣│中和市  │中坑  │牛埔  │176-31          │建│3930.00     │100000分之486 │                              │
├─┼───┼────┼───┼───┼────────┼─┼──────┼───────┼───────────────┤
│４│臺北縣│中和市  │中坑  │灰  │222-42          │建│3882.00     │100000分之486 │                              │
├─┼───┼────┼───┼───┼────────┼─┼──────┼───────┼───────────────┤
│５│臺北縣│中和市  │中坑  │灰  │222-44          │建│902.00      │100000分之1   │                              │
└─┴───┴────┴───┴───┴────────┴─┴──────┴───────┴───────────────┘
┌─┬───┬───────┬───────┬───────┬─────────────────┬───┬────────┐
│編│      │              │              │建 築 式 樣 主│      建物面積（平方公尺）        │      │                │
│  │      │              │              │              ├───────────┬─────┤權  利│                │
│  │建  號│基  地  坐  落│建  物  門  牌│要 建 築 材 料│ 樓    層    面    積 │附屬建物主│      │  備        考  │
│  │      │              │              │              │                      │要建築材料│範  圍│                │
│號│      │              │              │及 房 屋 層 數│ 合                計 │及用途    │      │                │
├─┼───┼───────┼───────┼───────┼───────────┼─────┼───┼────────┤
│１│4914  │臺北縣中和市中│臺北縣中和市圓│鋼筋混凝土造5 │4 層：54.73           │陽台16.72 │全部  │含共用部分4987建│
│  │      │坑段牛埔小段17│通路369巷80號4│層樓          │5 層：54.73           │屋頂突出物│      │號，停車位編號：│
│  │      │6-31地號      │樓            │              │合計：109.46          │8.42      │      │53、54          │
│  │      │              │              │              │                      │          │      │                │
├─┼───┼───────┼───────┼───────┼───────────┼─────┼───┼────────┤
│２│5213  │臺北縣中和市中│臺北縣中和市圓│鋼筋混凝土造5 │1 層：218.61          │陽台26.28 │全部  │含共用部分5214建│
│  │      │坑段牛埔小段17│通路369巷211號│層樓          │地下層：637.14        │          │      │號              │
│  │      │6-29地號、灰│              │              │合計：855.75          │          │      │                │
│  │      │小段222-44地號│              │              │                      │          │      │                │
└─┴───┴───────┴───────┴───────┴───────────┴─────┴───┴────────┘
~T64X4L25;

司法院資訊處製作；財團法人民間司法改革基金會備份。
